【裁判字號】    99,易,231
【裁判日期】    991006
【裁判案由】    妨害自由等
【裁判全文】
臺灣士林地方法院刑事判決               99年度易字第231號
公  訴  人  臺灣士林地方法院檢察署檢察官
被      告  乙○○
                      地下1樓.
上列被告因妨害自由等案件，經檢察官提起公訴（98年度偵字第
12950 號），本院判決如下：
    主  文
乙○○無罪。
    理  由
一、公訴意旨略以：緣告訴人甲○○於98年9 月12日下午5 時25
    分許，持法院甫核發予其妻楊庭安之不動產權利移轉證書，
    逕至門牌號碼為臺北市○○區○○路1 段285 巷69弄58號所
    在之住宅（下稱系爭住宅），欲私自執行點交，而在該址門
    口與原在該址工作、並居住於該址地下一樓之被告乙○○發
    生爭執，告訴人甲○○為阻止被告乙○○進入系爭住宅，將
    被告乙○○推倒在地，被告乙○○竟基於傷害人身體之犯意
    ，徒手與告訴人甲○○相互推擠、拉扯，致告訴人甲○○受
    有右手第4 指擦傷之傷害，因認被告乙○○涉犯刑法涉有刑
    法第277 條第1 項傷害罪嫌（告訴人甲○○另涉之毀損、傷
    害、強制罪嫌部分，本院另為簡易判決處刑）。
二、按犯罪事實應依證據認定之，無證據不得認定犯罪事實；又
    不能證明被告犯罪或其行為不罰者，應諭知無罪之判決，刑
    事訴訟法第154 條第2 項、第301 條第1 項分別定有明文。
    再按，刑事訴訟法上所謂認定犯罪事實之證據，係指足以認
    定被告確有犯罪行為之積極證據而言，如未能發現相當證據
    或證據不足以證明，自不能以推測或擬制之方法，以為裁判
    基礎。而刑事訴訟上證明之資料，無論其為直接或間接證據
    ，均須達到通常一般之人均不致有所懷疑，而得確信其為真
    實之程度，始得據為有罪之認定，若關於被告是否犯罪之證
    明未能達此程度，而有合理懷疑之存在，致使無從形成有罪
    之確信，根據「罪證有疑，利於被告」之證據法則，即不得
    遽為不利被告之認定，最高法院著有29年上字第105 號、76
    年台上字第4986號判例。又無罪之原因可分為不能證明被告
    犯罪與行為不罰二種情形，前者係因被告被訴犯罪，尚缺乏
    確切之積極證據足以證明被告犯罪，基於證據裁判主義及無
    罪推定原則，自應諭知無罪之判決，以免冤抑；後者之行為
    不罰，除該行為具有阻卻違法事由，例如依法令之行為、業
    務上之正當行為、正當防衛行為與緊急避難行為等，以及具
    有阻卻罪責事由，例如未滿十四歲之人與心神喪失人之行為
    等，而由法律明文規定不予處罰外，實務上尚包括行為本身
    不成立犯罪，亦即法院所確認被告之行為在實體法上因未有
    處罰規定，而屬不罰行為之情形在內，亦皆應予判決無罪（
    參見最高法院89年度台上字第2373號判決意旨）。
三、查本件公訴人指被告乙○○涉有傷害罪嫌，係以告訴人甲○
    ○之指述與其所指述相符之國防醫學院三軍總醫院附設民眾
    診療服務處98年9 月13日由診治醫師歐士銘立具之診斷證明
    書正本1 紙、證人即現場處理員警蔡孟邦之證述並其所具之
    值勤報告書1 紙、證人楊欣輝、陳慶誠、趙震豐等人之證述
    ，以及前揭處所門口監視錄影系統光碟翻拍照片32張為論，
    固非無據。另訊之被告乙○○堅決否認有何傷害犯行，辯稱
    ：係系爭住宅前屋主與告訴人甲○○有糾紛，但伊與前屋主
    有租賃使用借貸關係，系爭住宅是伊工作地點，案發當時，
    因員警到場處理，伊要進入系爭住宅拿身分證件，告訴人甲
    ○○一直阻擋在門外並推打伊，致伊跌倒在地，告訴人一直
    不讓伊進去，告訴人甲○○所受的傷是在推打中自己弄傷或
    在拆招牌時受傷的，伊沒有打告訴人甲○○等語。經查：
  (一)證人即告訴人甲○○於本院審理時證稱：本件是系爭住宅前
    屋主跟伊借錢，把系爭住宅抵押給伊，後來97年5 月8 日法
    院查封時伊發現被告乙○○住在該處，並在該處工作，案發
    當天伊自行以所有權人身分至現場，伊擋在系爭住宅門口，
    被告要進去伊不讓她進去，被告大約有3 、4 次衝撞伊要進
    去系爭住宅，伊都不讓被告進去，被告前面幾次的衝撞力道
    比較沒那麼大，伊就與被告發生近距離拉扯，警察有把伊及
    被告2 人拉開，最後一次被告衝撞過來，因力量比較大，伊
    也用比較大的力量回擋把被告推開，被告當時倒在地上，伊
    發現自己手部疼痛有脫皮，伊手部所受的傷是被告最後一次
    衝撞過來造成的，在至警局製作筆錄前，伊就先去驗傷等語
    （本院易字卷第137 至142 頁審判筆錄參照）；另前於偵查
    中則證稱：伊與被告乙○○有互推，被告乙○○撞伊，伊就
    頂回去，頂回去時手指受傷等語（偵字第12950 號卷第122
    至123 頁參照）。核證人甲○○上開證述，其中，就被告乙
    ○○所辯在上揭處所門口遭告訴人甲○○攔堵，被告乙○○
    因欲進入系爭住宅內，其與告訴人甲○○肢體3 至4 次之接
    觸等節，被告乙○○與告訴人甲○○之陳述尚相符合，應認
    屬實。
  (二)參酌被告乙○○於本院審理時所提出前揭處所門口監視錄影
    系統光碟，經本院勘驗其內容，勘驗結果為：
    30分24秒至25秒（即影片左下角時間18點05分30至31秒）
      ：被告乙○○在甲○○左方同肩而走接近門口時，甲○○
      疑似有以左手推擠以阻止左邊乙○○進入屋內之舉，致乙
      ○○身體向左方傾斜。數名其他男子守在門口。
    30分28秒至30秒（即影片左下角時間18點05分33至34秒）
      ：乙○○欲進入屋內，於靠近門口之際（此時乙○○半個
      身影不在影片畫面內），遭甲○○自門口由內往外以推擠
      乙○○，致乙○○退至車子後方，該車子距離乙○○欲進
      入之屋內門口約3 步距離。
    30分34秒至35秒（即影片左下角時間18點05分40、41秒）
      ：乙○○靠近門口，此時遭一名戴帽黑衣迷彩短褲男子（
      非甲○○）些微遮擋住身影，約34秒時乙○○遭甲○○自
      門口由內往外以推擠之方式，致乙○○突然向後跌倒至上
      開車旁。
    31分32秒至35秒（即影片左下角時間18點06分38、40秒）
      ：乙○○遭甲○○自門口由內而外推擠，致乙○○跌倒坐
      在地上。
    之後數人並無肢體接觸，僅眾人間有言語對話。嗣後多名
      警方到達現場。
    有本院99年7 月17日勘驗筆錄一份在卷可查（本院易字卷第
    127 至129 頁參照），另佐以上開監視錄影畫面翻拍之照片
    觀察（本院易字卷第96、98、108 頁照片參照），更可清楚
    詳見被告乙○○與告訴人甲○○雙方多次互以手部推擠拉扯
    之情節，益徵被告乙○○確因告訴人甲○○在大門口攔堵不
    讓其進入系爭住宅，被告為求入內，以雙手與告訴人甲○○
    之雙手互為推擠，且在推擠過程之中至少有上述4 次之接觸
    屬實；且輔以告訴人甲○○上開證述，告訴人在前3 次與被
    告發生推擠時，被告並未致告訴人成傷，係雙方在第4 次肢
    體接觸時才致告訴人受傷，足堪認定。。
  (三)參以在場之證人楊欣輝、陳慶誠、趙震豐於偵查中均證稱有
    看到被告與甲○○發生推擠等語（偵字第12950 號卷第129
    至136 頁參照），此由證人即前往現場處理之員警蔡孟邦於
    偵查中亦證稱：伊聽見甲○○說房子是他的，擋在被告乙○
    ○前方不讓乙○○進入屋內，雙方發生激烈爭執，其間被告
    乙○○與告訴人甲○○發生多次激烈互相推擠拉扯等語（偵
    字第12950 號卷第216 至218 頁參照），以及證人蔡孟邦所
    據之值勤報告書正本1 份（偵字第12950 號卷第10頁參照）
    ，亦可得查悉。準此，被告乙○○與告訴人甲○○於爭執中
    ，其等上肢既有所接觸，且彼此多次相互為激烈之推擠拉扯
    ，而衡情被告乙○○對於其上開行為可能導致對方受傷之結
    果，主觀上並非無預見可能性，仍執意向前推擠告訴人；再
    以告訴人甲○○因前述與被告發生之推擠拉扯事件，致受右
    手第4 指擦傷約0.3*0.5 公分之傷害，除具證人甲○○證述
    明確外，復有國防醫學院三軍總醫院附設民眾診療服務處診
    斷證明書正本1 紙在卷可按（偵字第12590 號卷第45頁參照
    ）；且按當天在場目擊之證人有多人，苟告訴人甲○○確係
    因拆除現場招牌之舉致受有上開手傷，則在場證人不可能從
    未聽聞，惟觀諸上開證人之證述，均僅證及見被告與告訴人
    有互為推擠之行為，尚未有何人證述被告於拆招牌時有受傷
    之情事，顯見告訴人所受之傷並非拆招牌所致，被告此部分
    之辯解，難以採取。依前揭證據綜合判斷，本件告訴人所受
    傷害係與被告間彼此雙手相互發生推擠時所致，應屬明確。
    惟查：
  １按，「對於現在不法之侵害，而出於防衛自己或他人權利之
    行為，不罰。」為刑法第23條前段所明定，此種該當犯罪構
    成要件之權利行使行為，究其要件，主觀上，行為人必須出
    於防衛意思而為之，而此防衛行為客觀上必須係針對現在不
    法之人力侵害所為，屬客觀必要，非屬權利濫用者，始足當
    之。再按刑法第23條所規定之正當防衛，係以對於現在不法
    之侵害，而出於防衛自己或他人權利之行為為要件，所稱不
    法之侵害，只須客觀上有違法之行為，即可以自力排除其侵
    害而行使防衛權，且不以侵害之大小與行為之輕重而有所變
    更；又侵害之是否為現在，應以其侵害之是否尚在繼續中，
    可否即時排除為準，苟其侵害狀態尚在繼續中而被害人仍有
    受侵害之危險，可以即時排除者，仍不失為現在之侵害，最
    高法院95年度台上字第6608號判決著有明文。
  ２查本案肇因於告訴人甲○○於案發地點為阻止被告乙○○進
    入系爭住宅內，而一再與被告乙○○發生推擠拉扯，甚或因
    此將被告乙○○2 次推倒在地之行為，除為被告乙○○所一
    再持為辯解者外，復為告訴人甲○○所自承，並有本院前述
    勘驗筆錄及卷附翻拍照片可佐；告訴人甲○○雖一再以其於
    案發時持有本院以其配偶楊庭安為受文者於98年9 月9 日核
    發關於系爭住宅建物及所坐落之土地之不動產權利移轉證書
    一份（偵字第12950 號卷第125 頁參照），資為主張其係合
    法所有權人，有權排除被告之占有云云，惟告訴人甲○○於
    本院審理時證稱：伊於97年5 月8 日法院查封時即知被告乙
    ○○住在該處，並在該處工作等語，顯見案發當時被告乙○
    ○係系爭住宅之現實占有人，而告訴人如欲排除他人之占有
    ，僅得依法院強制執行程序或提起相關救濟之訴訟，方為正
    辦，並不得為自力救濟，或自行以強制力排除。而本件告訴
    人於案發當時，以私力阻止被告乙○○進入被告平日住居之
    系爭住宅內之行為，且由上開本院就現場監視光碟之勘驗結
    果輔以告訴人甲○○於本院審理時之上開證述，可知告訴人
    甲○○當時為阻止被告進入系爭住宅，在極密接之1 分11秒
    時間內（30分24秒至31分35秒），接續4 次於被告乙○○接
    近系爭住宅門口時，先出手推擠被告乙○○，告訴人之第1
    次推擠導致被告身體朝左傾斜、第2 次推擠致被告退至屋旁
    車子後方、第3 次及第4 次推擠均導致被告向後跌倒在地上
    ，顯見告訴人對被告之推擠力道均非輕微，且告訴人此舉並
    亦致使被告受有右肩挫傷、左臀挫傷、左大腿挫傷之傷害，
    此復有載錄被告傷勢之有國防醫學院三軍總醫院附設民眾診
    療服務處98年9 月12日診斷證明書正本1 紙存卷可按（偵字
    第12950 號卷第44頁參照），由被告所受傷勢含有臀部挫傷
    等情，及其第3 次發生肢體接觸推擠時致被告乙○○因而倒
    坐在地以觀，可以合理推論被告乙○○於第3 次推擠時即已
    負傷，反觀本件告訴人甲○○係第4 次推擠後始成傷，復參
    酌上開本院勘驗筆錄，本件告訴人甲○○4 次推擠均係告訴
    人先行出手將被告往門外推，致被告乙○○倒地而先發生受
    傷之結果，告訴人之手段核認已合致刑法第304 條第1 項強
    制罪及同法第277 條第1 項傷害罪之構成要件，堪認係對被
    告乙○○人身法益之不法侵害。而被告乙○○第4 次與告訴
    人甲○○肢體接觸並致告訴人成傷之時，亦正係告訴人甲○
    ○繼續阻擋被告之去路、推擠致被告致其再一次倒地，以及
    妨害被告依法進入其實際住居之系爭住宅之同時，其時間上
    之關聯性係極為密接，亦即告訴人甲○○所造成之侵害狀態
    尚在繼續中，而被告乙○○仍有受侵害之危險，業如前揭錄
    影光碟暨翻拍照片及本院勘驗筆錄所示，足見上開不法之侵
    害於被告乙○○與告訴人甲○○第4 次肢體接觸時仍現實存
    在。
  ３被告乙○○為圖進入自己住居之地而與告訴人甲○○有肢體
    衝突，此為被告乙○○、告訴人甲○○所一致供承，核諸現
    場情況，現場有多名成年男子隨同告訴人前來，卻僅有被告
    乙○○一名女子，被告自外返家之時，發現眾多男子群聚在
    其住家門口外，且告訴人甲○○並檔在門口阻絕被告進入屋
    內，並遭甲○○4 次先行推擠，其中2 次被告因而倒坐在地
    ，被告乙○○因告訴人甲○○之推擠亦受有前述傷害。綜合
    告訴人甲○○之攻擊方法、攻擊強度、危險性、緩急情勢、
    情緒狀況及被告乙○○反擊行為之情節、當時可用之防衛工
    具、社會一般觀念等客觀判斷結果，被告乙○○以推擠告訴
    人之方式，欲藉以排除告訴人在及短時間內不斷之拉扯、擋
    住去路及接續4 次使力推被告致其倒地之侵害，被告選擇之
    手段，可認係同等有效中最小損害之防衛手段，針對告訴人
    上開不法侵害，核屬客觀必要，應屬相稱之防衛行為，要無
    權利之濫用可言。
  ４被告乙○○與告訴人甲○○肢體接觸之行為，固然造成告訴
    人甲○○受有受右手第4 指擦傷約0.3*0.5 公分之傷害，然
    衡諸2 人性別、身高及體型，苟被告乙○○於防衛之意思外
    ，另有挾怨加害於告訴人甲○○身體之意思，大可另持具有
    殺傷力之工具為之，或其出手力道必定更加強大，手段亦應
    更為猛烈，而告訴人甲○○所受之傷害當不致如此輕微，況
    本件被告係先因告訴人甲○○之推擠而受有前述傷害，審其
    傷勢及傷數猶重且多於告訴人甲○○之傷勢，被告如非出於
    防衛之意思，當無由出現此種傷勢輕重迥異之結果。綜上等
    情，堪認被告乙○○上開行為出於防衛之意思，洵堪認定。
  ５執是，本件被告乙○○雖對告訴人甲○○為推擠致使告訴人
    受有傷害，惟被告乙○○係基於防衛之意思，針對告訴人對
    之施以之現實存在不法侵害，所為之防衛行為，且其手段亦
    並未過當，核屬刑法第23條前段之正當防衛行為。
四、綜上所述，核諸前揭論述，本件公訴人所指被告乙○○之傷
    害行為，堪認係為排除告訴人不法侵害其人身法益之正當防
    衛行為，依刑法第23條前段之規定，其行為不罰，自難以傷
    害罪責相繩。此外，復查無其他積極證據，足以證明被告確
    有公訴人所指之犯行，依照首揭說明，本院自應為被告無罪
    之諭知。
據上論斷，應依刑事訴訟法第301 條第1 項，判決如主文。
本案經檢察官呂寧莉到庭執行職務
中    華    民    國    99    年    10    月    6     日
                  刑事第五庭法  官  吳維雅
以上正本證明與原本無異。
如不服本判決應於收受判決後10日內向本院提出上訴書狀，並應
應敘述具體理由。其未敘述上訴理由者，應於上訴期間屆滿後20
日內向本院補提理由書(均須按他造當事人之人數附繕本)「切勿
逕送上級法院」。
                            書記官  劉育君
中    華    民    國    99    年    10    月    6     日


司法院資訊處製作；財團法人民間司法改革基金會備份。
